【裁判字號】    97,重訴,377
【裁判日期】    971208
【裁判案由】    拆屋還地等
【裁判全文】
臺灣板橋地方法院民事判決             97年度重訴字第377號
原      告    乙○○
              丙○○
              丁○○
              甲○○
共      同
訴訟代理人    鄭文龍律師
              蔡碧家律師
被      告    龍豪客有限公司
兼法定代理人  戊○○
上列當事人間請求拆屋還地等事件，經本院於民國97年11月24日
言詞辯論終結，判決如下：
    主  文
被告應將坐落台北縣鶯歌鎮○○段尖山小段第二三六地號土地返
還原告。
被告龍豪客有限公司應給付原告壹佰陸拾萬零陸拾元，及自民國
九十七年四月二日起至清償日止，按年息百分之五計算之利息；
並應自民國九十七年四月二日起至交還前項土地之日止，按月給
付原告新臺幣玖萬貳仟陸佰元。
原告其餘之訴駁回。
訴訟費用由被告連帶負擔。
本判決第一項於原告以新臺幣捌佰貳拾陸萬玖仟伍佰元為被告供
擔保後得假執行。
本判決第二項於原告以新臺幣柒拾捌萬元整為被告龍豪客有限公
司供擔保後得假執行。
原告其餘假執行之聲請駁回。
    事實及理由
一、本件被告龍豪客有限公司、戊○○未於言詞辯論期日到場，
    核無民事訴訟法第386 條所列各款情形，應依原告之聲請，
    由其一造辯論而為判決。
二、原告主張：被告龍豪客有限公司自民國84年9 月11日起，即
    向原告承租坐落台北縣鶯歌鎮○○段尖山小段第223-1 、23
    6 地號土地，作為海產餐廳營業之用，雙方簽有空地租賃契
    約書，龍豪客有限公司並於上開第236 地號土地（下稱第23
    6 地號土地）上搭蓋建物（門牌號碼：台北縣鶯歌鎮○○街
    1 之1 號；下稱系爭建物），且系爭建物於86年7 月9 日辦
    理第一次所有權登記（建號：鶯歌鎮○○段尖山小段第2666
    建號），登記所有權人為被告龍豪客有限公司之法定代理人
    即被告戊○○。其後因調整租賃範圍、租金、租期屆滿等原
    因，共更新租賃契約3 次。而第4 次租賃契約（下稱系爭空
    地租賃契約），龍豪客有限公司向原告承租坐落台北縣鶯歌
    鎮○○段尖山小段第223 、223-1 、236 、236-12、236-15
    地號土地，面積合計926 坪，租賃期間自92年9 月10日起至
    99年9 月10日止，每月租金新臺幣（下同）92,600元（稅外
    加），保證金20萬元。龍豪客有限公司承租後，初期尚能依
    約履行，惟自95年1 月起即積欠租金，迄97年3 月，計已積
    欠如附表所示之租金合計1,800,060 元。期間原告曾多次催
    促，並二次發函催告，龍豪客有限公司於96年3 月21日、96
    年4 月30日均來請求緩期或分月攤還，並承諾支付欠租，然
    猶未能依承諾履行。原告無奈，遂於97年3 月31日依系爭空
    地租賃契約第6 條約定寄發存證信函，通知龍豪客有限公司
    終止租賃契約，並請龍豪客有限公司於函到30日內將承租之
    土地上建物拆除，將承租土地全部騰空交還原告。詎料被告
    等屆期仍不搬遷，其等無權占用原告土地之行為，已違反民
    法第455 條之規定。為此，依民法第455 條租賃物返還請求
    權及民法第767 條所有權之作用，請求戊○○將系爭建物拆
    除，並與龍豪客有限公司共同將占用之第236 地號土地返還
    原告。又依系爭空地租賃契約第6 條第2 點約定：「乙方於
    終止租約或租賃期滿不交還空地，自終止租約或租賃期滿翌
    日起，乙方應支付按地租壹倍計算之違約金。」原告已依法
    終止系爭空地租賃契約，並限期催告龍豪客有限公司將系爭
    建物拆除，騰空交還土地，龍豪客有限公司屆期仍拒不搬遷
    ，依上開約定應自系爭空地租賃契約終止之翌日，即97年4
    月2 日起至騰空交還第236 地號土地之日止，按月賠償按地
    租一倍計算之違約金92,600元。另查龍豪客有限公司自95年
    1 月起迄97年3 月止，共積欠如附表所示之租金1,800,060
    元，扣除保證金20萬元後，尚欠1,600,060 元，為此依系爭
    空地租賃契約及民法第233 條規定，請求龍豪客有限公司給
    付租金1,600,060 元，及自系爭空地租賃契約終止之翌日即
    97年4 月2 日起算之法定遲延利息等語。併為聲明：(一)被告
    戊○○應將坐落於第236 地號土地上之系爭門牌號碼台北縣
    鶯歌鎮○○街1 之1 號建物（建號：鶯歌鎮○○段尖山小段
    第2666號）拆除，並與龍豪客有限公司共同將第236 地號土
    地返還原告。(二)被告龍豪客有限公司應自97年4 月2 日起至
    騰空交還第236 地號土地之日止，按月給付原告92,600元。
    (三)被告龍豪客有限公司應給付原告1,600, 060元，及自97年
      4 月2 日起至清償日止，按年息5%計算之利息。(四)原告願
      供擔保，請准宣告假執行。
三、被告龍豪客有限公司、戊○○未於言詞辯論期日到場，亦未
    提出書狀作何聲明或陳述。
四、按民法第767 條前段規定規定：「所有人對於無權占有或侵
    奪其所有物者，得請求返還之。」、同法第455 條前段規：
    「承租人於租賃關係終止後，應返還租賃物。」、同法第43
    9 條前段規定：「按承租人應依約定日期，支付租金。」又
    給付有確定期限者，債務人自期限屆滿時起，負遲延責任。
    遲延之債務，以支付金錢為標的者，債權人得請求依法定利
    率計算之遲延；民法第229 條第1 項、第233 條第1 項前段
    分別定有明文。本件原告主張之事實，業據提出空地租賃契
    約書影本1 份、積欠租金明細表1 紙、存證信函影本3 份、
    戊○○出具之承諾書影本2 紙、第236 地號土地登記謄本影
    本1 份、系爭建物登記謄本影本1 份為證。被告等於相當時
    期受合法通知，未於言詞辯論期日到場，復未提出任何書狀
    爭執或否認原告之主張，堪認原告之主張為真正。故原告依
    民法第455 條租賃物返還請求權、民法第767 條所有物返還
    請求權，請求被告龍豪客有限公司將原告所有第236 地號土
    地返還原告；及依民法第767 條規定，請求戊○○返還第23
    6 地號土地；並依系爭空地租賃契約書第6 條第2 點約定：
    「乙方（即龍豪客有限公司）於終止租約或租賃期滿不交還
    空地，自終止租約或租賃期滿翌日起，乙方應支付按地租壹
    倍計算之違約金。」，請求龍豪客有限公司自系爭空地租賃
    契約終止之翌日，即97年4 月2 日起至交還上開第236 地號
    土地之日止，按月賠償按地租一倍計算之違約金92,600元，
    即屬有據。另依系爭空地租賃契約第3 條約定，每月租金92
    ,600 元 （稅外加），龍豪客有限公司就每月租金應於每年
    開立12個月，每月10日到期之含稅支票一次付清。是龍豪客
    有限公司每月租金之給付期限，應在當月10日以前。因此原
    告並依系爭空地租賃契約與民法第233 條規定，請求龍豪客
    有限公司給付積欠之租金1,600,060 元及自97年4 月2 日起
    至清償日止之按年息百分之5 計算之法定遲延利息，亦有理
    由，應予准許。至原告並依民法第455 條租賃物返還請求權
    ，對戊○○請求返還第236 地號土地部分，因戊○○並非系
    爭空地租賃契約之承租人，故無返還租賃物之義務，原告此
    部分請求，即屬無據。
五、次按強制執行法第強制執行法第51條第2 項規定：「實施查
    封後，債務人就查封物所為移轉、設定負擔或其他有礙執行
    效果之行為，對於債權人不生效力。」上開規定依同法第11
    3 條規定，於不動產之執行準用之。蓋執行債務人對所有之
    不動產有事實上及法律上之處分權，惟不動產如經債務人處
    分，執行法院將無法達到實施拍賣，以拍賣價金清償債權之
    目的，故有先實施查封，以剝奪債務人之處分權，阻其處分
    之必要。因此，債務人之不動產查封後，債務人之處分權已
    被剝奪，債務人雖仍保有所有權，但已喪失處分權能。經查
    ：系爭建物雖為戊○○所有，惟已遭戊○○之債權人聲請假
    扣押執行，現尚為本院94年度執全字第4677號假扣押強制執
    行事件查封中，有系爭建物登記謄本在卷可稽，並經本院調
    閱上開假扣押卷查明。是戊○○對系爭建物之事實上及法律
    上之處分權既均已因執行法院查封而遭剝奪，而「拆除」乃
    屬事實上之處分行為，則原告依民法第767 條規定，請求無
    事實上處分權之戊○○拆除系爭建物，即無理由，應予駁回
    。
六、從而，原告依民法第455 條租賃物返還請求權、民法第767
    條所有物返還請求權，請求被告龍豪客有限公司將原告所有
    第236 地號土地返還原告、依民法第767 條規定，請求戊○
    ○返還第236 地號土地；及依系爭空地租賃契約書第6 條第
    2 點約定，請求龍豪客有限公司自97年4 月2 日起至交還第
    236 地號土地之日止，按月給付違約金92,600元；及依系爭
    空地租賃契約與民法第233 條規定，請求龍豪客有限公司給
    付租金1,600,060 元及97年4 月2 日起至清償日止之按年息
    百分之5 計算之利息，為有理由，應予准許；逾上開部分之
    請求，則無理由，應予駁回。
七、原告陳明願供擔保請准宣告假執行，經核原告勝訴部分，於
    法尚無不合，爰酌定相當之擔保金額准許之；至原告敗訴部
    分，因該部分之訴業經駁回，其假執行之聲請亦失所附麗，
    應併予駁回。
八、結論：本件原告之訴為一部有理由，一部無理由，依民事訴
    訟法第385 條第1 項前段、第79條、第85條第2 項、第390
    條，判決如主文。
中    華    民    國    97    年    12    月    8     日
                  民事第一庭    法  官  黃信樺
以上正本係照原本作成
如對本判決上訴，須於判決送達後20日內向本院提出上訴狀
中    華    民    國    97    年    12    月    8     日
                                書記官  李佳靜


司法院資訊處製作；財團法人民間司法改革基金會備份。
